ACORDAO-COMPLETO-2341881

ACÓRDÃO 4507/2019 ATA 20/2019 - PRIMEIRA CÂMARA

VISTOS, relatados e discutidos estes autos de tomada de contas especial, instaurada em razão da não comprovação da regular aplicação de recursos federais repassados mediante convênio,
ACORDAM os Ministros do Tribunal de Contas da União, reunidos em sessão da Primeira Câmara, ante as razões expostas pelo Relator em:
9.1. julgar irregulares as contas da empresa GNCTV - Produções de Cinema e TV Ltda. - ME e dos srs. Tarcísio Teixeira Vidigal, Roberto Teixeira Vidigal, Flavio Vidigal de Carvalho Pereira, Humberto Carneiro Vidigal e Luiz Carlos Pereira Pitrez, condenando-os, solidariamente, ao pagamento das quantias abaixo relacionadas, na forma ali indicada, com a incidência dos devidos encargos legais, calculados a partir das datas correspondentes até o efetivo recolhimento, na forma da legislação em vigor, nos termos dos arts. 1°, inciso I, 16, inciso III, alínea "c", 19 e 23, inciso III, da Lei 8.443/1992:
9.1.1. GNCTV - Produções de Cinema e TV Ltda. - ME em solidariedade com os srs. Tarcísio Teixeira Vidigal e espólio do sr. Roberto Teixeira Vidigal:
	Data do débito
	Valor Original

	3/2/2005
	79,30

	16/2/2005
	11.915,17

	4/3/2005
	4.457,00

	11/3/2005
	944,00

	29/4/2005
	1.601,18

	24/5/2005
	472,00

9.1.2. GNCTV - Produções de Cinema e TV Ltda. - ME em solidariedade com os srs. Humberto Carneiro Vidigal e espólio do sr. Roberto Teixeira Vidigal:
	Data do débito
	Valor Original

	05/7/2005
	944,00

	30/9/2005
	0,25

	18/10/2005
	18,88

	31/10/2005
	52,38

	1/11/2005
	18,88

	23/1/2006
	1.625,57

	28/06/2006
	1.699,20

9.1.3. GNCTV - Produções de Cinema e TV Ltda. - ME em solidariedade com os srs. Humberto Carneiro Vidigal e Luiz Carlos Pereira Pitrez:
	Data do débito
	Valor Original

	26/1/2007
	1.797,39

	1/2/2007
	849,80

	1/3/2007
	944,00

9.1.4. GNCTV - Produções de Cinema e TV Ltda. - ME em solidariedade com os srs. Tarcísio Teixeira Vidigal e Flávio Vidigal de Carvalho Pereira:
	Data do débito
	Valor Original

	4/1/2008
	33.984,00

9.2. acrescentar aos débitos imputados aos responsáveis de que trata o subitem anterior, com exceção do espólio do sr. Roberto Teixeira Vidigal, a multa de 50% sobre os valores originais corrigidos a partir das respectivas datas indicadas, nos termos do art. 6º, §§ 1º e 2º, da Lei 8.685/1993, a ser recolhida ao Fundo Nacional da Cultura;
9.3. fixar o prazo de 15 (quinze) dias, a contar da data da notificação, para que os responsáveis de que tratam os subitens 9.1. e 9.2. comprovem, perante o Tribunal, o recolhimento das referidas quantias aos cofres do Fundo Nacional da Cultura, nos termos do art. 23, inciso III, alínea "a", da Lei 8.443/1992 c/c o art. 214, inciso III, alínea "a", do Regimento Interno do TCU (RI/TCU) ;
9.4. aplicar aos responsáveis abaixo arrolados, individualmente, a pena de multa prevista no art. 57 da Lei 8.443/1992, de acordo com os valores indicados:
	Responsável
	Valor (R$) 

	GNCTV Produções de Cinema e TV Ltda. - ME
	3.200,00

	Tarcísio Teixeira Vidigal
	3.200,00

	Flávio Vidigal de Carvalho Pereira
	3.200,00

9.5. fixar o prazo de 15 (quinze) dias, a contar da data da notificação, para que os responsáveis de que trata o subitem anterior comprovem, perante o Tribunal (art. 214, inciso III, alínea "a", e 269 do RI/TCU) , o recolhimento das referidas quantias aos cofres do Tesouro Nacional, atualizadas, quando pagas após seu vencimento, monetariamente, desde a data de prolação deste acórdão até a do efetivo recolhimento, na forma da legislação em vigor; 
9.6. autorizar a cobrança judicial das dívidas, caso não atendidas as notificações, nos termos do art. 28, inciso II, da Lei 8.443/1992;
9.7.	autorizar, desde já, caso requerido, o parcelamento das dívidas em até 36 (trinta e seis) parcelas mensais e consecutivas, alertando os responsáveis de que a falta de pagamento de qualquer parcela importará no vencimento antecipado do saldo devedor, nos termos do art. 26 da Lei 8.443/1992, c/c o art. 217 do Regimento Interno/TCU;
	9.8. dar ciência deste acórdão à Procuradoria da República no Estado do Rio de Janeiro, nos termos do art. 16, § 3º, da Lei 8.443/1992.

Tomada de contas especial instaurada em vista da não comprovação da regular aplicação dos recursos captados pela proponente com base na Lei do Audiovisual (Lei 8.685/1993).

Primeira Câmara

Agência Nacional do Cinema.

3. Interessados/Responsáveis:
3.1. Responsáveis: GNCTV - Produções de Cinema e TV Ltda. - ME (16.592.099/0001-06); Roberto Teixeira Vidigal (falecido) (XXX.950.276-XX); Flavio Vidigal de Carvalho Pereira (XXX.018.766-XX); Humberto Carneiro Vidigal (XXX.673.996-XX); Luiz Carlos Pereira Pitrez (XXX.837.237-XX); Tarcísio Teixeira Vidigal (XXX.923.376-XX)

13.1. Ministros presentes: Walton Alencar Rodrigues (Presidente), Benjamin Zymler (Relator), Bruno Dantas e Vital do Rêgo.

ACORDAO-COMPLETO-2406155

Acórdão 5264/2020 - Primeira Câmara

ACORDAO-COMPLETO-2519569

Acórdão de Relação 18847/2021 - Primeira Câmara

Acórdão de Relação

ACORDAO-COMPLETO-2414258

Acórdão 6680/2020 - Primeira Câmara

GNCTV Produções de Cinema e TV Ltda., Luiz Carlos Pereira Pitrez e HumbertoCarneiro Vidigal

BENJAMIN ZYMLER

Trata-se de tomada de contas especial instaurada em vista da não comprovação da regular aplicação dos recursos captados pela proponente - GNCTV - Produções de Cinema e TV Ltda. -, com base na Lei do Audiovisual (Lei 8.685/1993) .
2.	O projeto, aprovado pela Agência Nacional do Cinema, no valor total de R$ 1.097.221,07, sendo R$ 54.889,40 a título de contrapartida, consistia na produção de documentário denominado "Estrada Real da Cachaça", com 72 minutos de duração, a ser realizado no período de dezesseis semanas (peças 1, p. 6-8 e 150, e 66, p. 17) 
3.	Do total orçamentário previsto, foram efetivamente captados, mediante subscrição de cotas representativas de direitos de comercialização sobre a obra audiovisual, com base no art. 1º da Lei 8.685/1993, recursos financeiros no total de R$ 784.000,00, conforme os recibos relacionados na tabela abaixo (peça 1, p 152) :
	INVESTIDOR
	DATA DO RECIBO
	EMISSÃO
	Nº DO RECIBO
	VALOR (R$) 

	Holcim Brasil S.A.
	30/12/2004
	1ª
	001
	364.000,00

	Denso Sistemas Térmicos do Brasil Ltda.
	28/12/2005
	1ª
	002
	80.000,00

	Denso Sistemas Térmicos do Brasil Ltda.
	28/12/2006
	2ª
	001
	120.000,00

	Cemig Distribuição S.A.
	26/11/2007
	2ª
	002
	50.000,00

	Denso Sistemas Térmicos do Brasil Ltda.
	27/12/2007
	2ª
	003
	120.000,00

	Cemig Distribuição S.A.
	22/7/2008
	2ª
	004
	50.000,00

	TOTAL
	-
	-
	-
	784.000,00

4.	Em virtude da omissão no dever de prestar contas, foi, promovida a citação dos seguintes responsáveis: GNCTV - Produções de Cinema e TV Ltda. - ME e seus sócios administradores: srs. Tarcísio Teixeira Vidigal, Flávio Teixeira Vidigal, Antônio Cesar Teixeira Vidigal, Roberto Teixeira Vidigal, Flavio Vidigal de Carvalho Pereira, Humberto Carneiro Vidigal e Luiz Carlos Pereira Pitrez.
5.	A quantia objeto de citação foi o total dos valores repassados acrescidos da multa de 50% previsto no § 1º do art. 6º da Lei 8.685/1993:
	DATA 
	A = VALOR ORIGINAL CAPTADO (R$) 
	B = MULTA DE 50% (R$) 
	VALOR TOTAL
 (R$) 

	30/12/2004
	364.000,00
	182.000,00
	546.000,00

	28/12/2005
	  80.000,00
	  40.000,00
	120.000,00

	28/12/2006
	120.000,00
	  60.000,00
	180.000,00

	26/11/2007
	  50.000,00
	  25.000,00
	  75.000,00

	27/12/2007
	120.000,00
	  60.000,00
	180.000,00

	22/7/2008
	  50.000,00
	  25.000,00
	  75.000,00

7.	Ao apresentar sua defesa, o sr. Flávio Teixeira Vidigal, encaminhou documentos a título de prestação de contas, os quais foram remetidos à Ancine para que se manifestasse sobre os elementos apresentados (peças 44-51 e 54) .
8.	A Ancine concluiu que a execução do projeto deve ser aprovada. Entretanto, foram apontadas falhas de caráter financeiro no valor total de R$ 80.387,51, a seguir discriminadas (peça 74, p. 3-5) :
	Data débito
	Valor débito
	Tipo Doc.
	Descrição da irregularidade
	Peça de referência

	3/2/2005
	84,00
	NF 831
	Despesa anterior à aprovação do projeto (NF datada de 27/10/2004) 
	Peça 45, p. 4 e 12

	16/2/2005
	2.622,00
	Extrato bancário
	Parte de transferência bancária não comprovada integralmente na relação de pagamentos
	Peça 51, p. 23

	16/2/2005
	10.000,00
	NF 184
	Roteirista - Pagamento para o Sr. Tarcísio Vidigal para serviços de terceiros; ausência de nexo
	Peça 45, p. 20 e 30

	4/3/2005
	4.721,40 (924,86 + 3.468,21 + 328,33) 
	NFs 066, 070 e 073
	Assessoria Contábil - Serviço não prestado pelo credor, NF inválida
	Peça 45, p. 102, 119, 120, 121 e 123

	11/3/2005
	1.000,00
	NF 624
	Diretor e Roteirista - Ausência de vínculo entre prestador de serviço e empresa emitente da NF
	Peça 45, p. 120 e 127

	29/4/2005
	1.696,17
	NF 1107
	Produtor - Ausência de vínculo entre prestador de serviço e empresa emitente da NF; Empresa inidônea
	Peça 45, p. 139 e 152

	24/5/2005
	500,00
	NF 12438
	Diretor e Roteirista - Ausência de vínculo entre prestador de serviço e empresa emitente da NF
	Peça 45, p. 155 e 159

	5/7/2005
	1.000,00
	NF 2016
	Diretor e Roteirista - Ausência de vínculo entre prestador de serviço e empresa emitente da NF
	Peça 46, p. 38 e 52

	30/9/2005
	0,26
	Extrato bancário
	Tarifa bancária irregular
	Peça 51, p. 30

	18/10/2005
	20,00
	Extrato bancário
	Tarifa bancária irregular
	Peça 51, p. 31

	31/10/2005
	54,77
	Extrato bancário
	Tarifa bancária irregular
	Peça 51, p. 31

	31/10/2005
	0,72
	Extrato bancário
	Tarifa bancária irregular
	Peça 51, p. 31

	1/11/2005
	20,00
	Extrato bancário
	Tarifa bancária irregular
	Peça 51, p. 33

	23/1/2006
	1.722,00
	NF 4571
	Produtor - Ausência de vínculo entre prestador de serviço e empresa emitente da NF; Empresa inidônea
	Peça 47, p. 120 e 130

	28/6/2006
	1.800,00
	NF 23198
	Diretor e Roteirista - Ausência de vínculo entre prestador de serviço e empresa emitente da NF
	Peça 48, p. 89 e 96

	26/1/2007
	1.000,00 (4x) + 904,02
	NFs 11667, 12336, 13814, 14985 e 15418
	Ausência de comprovante de pagamento e NF em duplicidade
	Peça 48, p. 126 136, 140, 144 e 146 e Peça 49, p. 30

	1/2/2007
	900,22
	NF 11667
	Ausência de comprovante de pagamento e NF em duplicidade
	Peça 49, p. 26 e 30

	1/3/2007
	1.000,00
	NF 15934
	Ausência de comprovante de pagamento e NF em duplicidade
	Peça 49, p. 58 e 63

	4/1/2008
	1.000,00
	NF 18372
	Ausência de comprovante de pagamento e NF em duplicidade
	Peça 49, p. 83 e 93

	4/1/2008
	35.000,00
	NF 370
	Pagamento para o Sr. Tarcísio Vidigal para serviços de terceiros; ausência de nexo; rubrica "Música Original"
	Peça 49, p. 104 e 120

	24/07/2008
	12.341,95
	invoice
	Pagamento de serviços no exterior com cartão de crédito
	Peça 49, p. 122 e 127

9.	Ante a intensa alteração do quadro societário da empresa, foi definida a responsabilidade solidária de cada qual com a empresa pelo débito apurado, de acordo com o quadro a seguir:
	Período
	Responsáveis solidários
	Data do débito
	Valor do débito

	30/12/2004 a 23/6/2005
	Tarcísio Teixeira Vidigal
Roberto Teixeira Vidigal
	3/2/2005
	84,00

			16/02/2005
	2.622,00

			16/02/2005
	10.000,00

			04/03/2005
	4.721,40

			11/03/2005
	1.000,00

			29/04/2005
	1.696,17

			24/05/2005
	500,00

	23/6/2005 a 7/11/2006
	Roberto Teixeira Vidigal
Humberto Carneiro Vidigal
	05/07/2005
	1.000,00

			30/09/2005
	0,26

			18/10/2005
	20,00

			31/10/2005
	54,77

			31/10/2005
	0,72

			01/11/2005
	20,00

			23/01/2006
	1.722,00

			28/06/2006
	1.800,00

	7/11/2006 a 13/6/2007
	Luiz Carlos Pereira Pitrez
Humberto Carneiro Vidigal
	26/01/2007
	1.904,02

			01/02/2007
	900,22

			01/03/2007
	1.000,00

	13/6/2007 a 11/11/2008
	Tarcísio Teixeira Vidigal
Flávio Vidigal de Carvalho Pereira
	4/1/2008
	1.000,00

			4/1/2008
	35.000,00

			24/07/2008
	12.341,95

10.	Promovida nova citação dos responsáveis, a unidade técnica assim se manifestou ao apreciar as alegações de defesa apresentadas:
14.	"Apesar de os Srs. Flávio Vidigal de Carvalho Pereira, Luiz Carlos Pereira Pitrez, Rafael Camargos Vidigal terem tomado ciência dos expedientes que lhes foram encaminhados, conforme atestam os avisos de recebimento (AR) que compõem as peças 93, 94, 97, 98, 99 e 107, não atenderam a citação/audiência e não se manifestaram quanto às irregularidades verificadas.
15.	Transcorrido o prazo regimental fixado e mantendo-se inertes os aludidos responsáveis, impõe-se que sejam considerados revéis, dando-se prosseguimento ao processo, de acordo com o art. 12, § 3º, da Lei 8.443/1992.
16 	Os Srs. Humberto Carneiro Vidigal e Tarcísio Teixeira Vidigal, bem como a empresa GNCTV - Produções de Cinema e TV Ltda. tomaram ciência dos ofícios que lhes foram remetidos, conforme documentos constantes das peças 93, 95, 96, e 106, tendo apresentado suas alegações de defesa/razões de justificativa, conforme documentação integrante das peças 100, 102 e 105.  
Das alegações de defesa do Sr. Tarcísio Teixeira Vidigal e da empresa GNCTV - Produções de Cinema e TV Ltda. (peças 102 e 105) 
	...
20.	O responsável apresentou suas alegações de defesa com base nos valores constantes da Decisão da Diretoria Colegiada da Ancine, que decidiu pela manutenção da não aprovação das constas com devolução parcial dos recursos (peça 66, p. 2) . Os referidos valores foram agrupados de acordo com as irregularidades relacionadas no art. 23 da Instrução Normativa - Ancine- 124/2015. No entanto, a seguir são relacionados os débitos conforme citação realizada por este Tribunal, por data de ocorrência, e apresentados os argumentos do responsável em suas alegações de defesa.
R$ 84,00  (Despesa anterior à aprovação do projeto (NF datada de 27/10/2004) 
21.	O Sr. Tarcísio Teixeira Vidigal foi citado solidariamente com o espólio de Roberto Teixeira Vidigal e a empresa GNCTV - Produções de Cinema e TV Ltda. - CNPJ: 16.592.099/0001-06 pela ocorrência de despesa anterior à aprovação do projeto no valor de R$ 84,00, em 3/2/2005.
22.	Verifica-se assim que não foram apresentadas alegações para a referida despesa considerada irregular. 
R$ 12.622,00 (Roteirista - Pagamento para o Sr. Tarcísio Vidigal para serviços de terceiros e transferência bancária não comprovada integralmente na relação de pagamentos) 
23.	O responsável foi citado pelo valor de R$ 12.622,00, que se refere ao débito, em 16/2/2005, de R$ 10.000,00, relativo a pagamento para o Sr. Tarcísio Teixeira Vidigal por colaboração no roteiro, conforme Nota Fiscal 184 (peça 45, p. 20 e 30) , bem como  à parte de transferência bancária não comprovada integralmente na relação de pagamentos (peça 51, p. 23) no valor de R$ 2.622,00.
24.	Conforme informação constante do Relatório de Análise Financeira Complementar elaborado pela Ancine (peça 69, p.26-27) , o roteiro do filme é creditado unicamente ao Sr. Pedro Urano, não sendo encontrada citação ao Sr.  Tarcísio Teixeira Vidigal como colaborador de roteiro. Com relação ao referido ponto, o responsável informa o seguinte:
Quanto à inclusão do nome de qualquer profissional nos créditos de obras audiovisuais, nacional e internacionalmente, trata-se de uma liberalidade entre as partes, sendo possível, inclusive, a inexistência de créditos de equipe em muitas obras ao longo da História do Cinema.
25.	Faz menção ainda ao art. 10 da Lei 6.533/1978, regulamentada pelo Decreto 82.385/1978 que instituiu a profissão do Artista e Técnico em Espetáculos de Diversão, no qual consta que o contrato de trabalho conterá disposição sobre eventual inclusão do nome do contratado no crédito de apresentação, cartazes, impressos e programas. Assim, defende que "é soberana a vontade do profissional em não ser creditado por uma obra da qual participe. Acrescenta ainda o seguinte:
Adicionalmente, a função de assistente de roteiro não foi prevista no Quadro Anexo do Decreto n° 82.385, de 5 de outubro de 1978, razão pelo qual institui-se a partir da produção teledramatúrgica a função de "colaborador de roteiro" que compreende tanto a assistência propriamente dita como uma colaboração em aspectos estruturais ou de revisão e estabelecimento de conceitos diversos da função do roteirista que "cria, a partir de uma ideia, texto ou obra literária, sob a forma de argumento ou roteiro cinematográfico, narrativa com sequências de ação, com ou sem diálogos, a partir da qual se realiza o filme".
26.	Em que pese os argumentos apresentados pelo responsável, não há como comprovar a legalidade da referida despesa, cabendo imputar ao responsável o débito apurado.
27.	Além disso, parte de transferência bancária não foi comprovada integralmente na relação de pagamentos (peça 51, p. 23) , totalizando R$ 2.622,00.
28.	Conforme informação constante do Relatório de Análise Financeira Complementar elaborado pela Ancine (peça 69, p.24) , o confronto entre recursos a comprovar no valor de R$ 828.570,91 e as despesas apresentadas demonstram uma diferença negativa de R$ 2.622,00, decorrente de transferência bancária no comprovada. Em suas alegações de defesa, o responsável não se manifestou sobre o ponto em questão. Já, no Relatório de Análise Financeira Complementar, solicitou a emissão de GRU para recolhimento aos cofres públicos do referido valor (peça 69, p. 23-25) .  
R$ 4.721,40 (Assessoria Contábil - Serviço não prestado pelo credor - Nota fiscal inválida) 
29.	O Sr. Tarcísio Teixeira Vidigal foi citado solidariamente com o espólio de Roberto Teixeira Vidigal e a empresa GNCTV - Produções de Cinema e TV Ltda. pelo débito de R$ 4.721,40 (924,86 + 3.468,21 + 328,33) , referente a serviço de assessoria contábil não prestado pelo credor (nota fiscal inválida) , conforme documentação constante da peça 45, p. 102, 119, 120, 121 e 123. 
30.	De acordo com o Relatório de Análise Financeira Complementar (peça 69, p. 34) , não ficam justificados os referidos pagamentos para a empresa New Cont. Assessoria Contábil Ltda. considerando que os serviços de contabilidade do projeto foram executados pela empresa Accord Consultoria e Contabilidade. 	O responsável alega o seguinte:
Convém esclarecer que New Cont Assessoria Contábil Ltda. ME prestou serviço de contabilidade para a empresa proponente durante o ano fiscal de 2005 e, por razões operacionais, foi substituída no exercício fiscal de 2006 pela empresa Accord Consultoria e Assessoria Ltda., que passou a ser a contadora do projeto. Por essa razão, embora a prestação de contas final tenha sido elaborada por Accord Consultoria e Assessoria Ltda., constam dois escritórios de contabilidade distintos.
Salientamos ser usual a substituição de profissionais em obras audiovisuais podendo, desta forma, haver dois ou mais profissionais encarregados de uma mesma função ao longo da execução do projeto.
Produtor - Ausência de vínculo entre prestador de serviço e empresa emitente da NF; Empresa inidônea
31.	O Sr. Tarcísio Teixeira Vidigal foi citado solidariamente com o espólio de Roberto Teixeira Vidigal e a empresa GNCTV - Produções de Cinema e Tv Ltda. pelo débito de R$ 1.696,17, em 21/1/2016, referente a serviços prestados de produção (peça 45, p. 139 e 152-11) , NF 1107.
Diretor e Roteirista - Ausência de vínculo entre prestador de serviço e empresa emitente da NF
32.	O débito de R$ 1.000,00, em 11/3/2005, refere-se a pagamento de direção de fotografia do filme para a empresa Caracol Produções Artísticas Ltda., conforme Nota Fiscal 624 (peça 45, p. 120 e 127) . 
33.	Por fim, o débito de R$ 500,00, em 24/5/2005, refere-se a pagamento por direção de fotografia pago à empresa Avatar 2001 Produções artísticas Ltda., conforme Nota Fiscal 12438.
Pagamentos de serviços no exterior com cartão de crédito   
34.	O Sr. Tarcísio Teixeira Vidigal foi citado solidariamente com o Sr. Flavio Vidigal de Carvalho Pereira e a empresa GNCTV - Produções de Cinema e TV Ltda. pelo débito de R$ 12.341,95, em 24/7/2008, relativo a pagamento de serviços no exterior com cartão de crédito, totalizando R$ 12.341,95, em 24/7/2008, (peça 49, p. 122 e 127) .
35.	A Ancine informa que o procedimento adotado para pagamento por serviços no exterior e o fechamento de contrato de câmbio adequado com instituição financeira habilitada a operar pelo Banco Central (peça 69, p. 14-15 e p. 35-36) .
36.	O responsável informa que a execução dos gastos ocorreu entre 30/12/2004 e 24/07/2008, à luz dos critérios estabelecidos pela Instrução Normativa n° 21 de 30 de dezembro 2003, que somente foi revogada pela Instrução Normativa n° 110 em 19 de dezembro de 2012.  Argumenta que "à época dos fatos inexistiam quaisquer óbices ao procedimento de pagamento de aquisição de direitos por meio de cartão internacional, conforme normas então vigentes".
37.	Menciona ainda o Manual de Prestação de Contas da Ancine que, em sua página 128 estabelece o seguinte:
Despesas efetuadas no exterior podem ser pagas com o cartão de crédito internacional da proponente?
Sim. E permitida a execução de despesas no exterior com cartão de crédito, desde que o titular seja sócio da produtora ou possua vínculo com o projeto, comprovado através do contrato de prestação de serviço. Para prestação de contas, deverá ser apresentado recibo de reembolso, cópia da fatura do cartão, juntamente com o Invoice original ou documento semelhante que comprove as despesas. As taxas cobradas pela administradora do cartão de crédito não vinculadas à conversão da moeda estrangeira serão de responsabilidade da proponente, devendo ser pagas com recursos próprios. A conversão de valores monetários deve ser feita com base nos índices publicados pelo Banco Central constantes no contrato de câmbio firmado com instituição autorizada a funcionar pelo Banco Central do Brasil.
Pagamento para o Sr. Tarcísio Vidigal para serviços de terceiros; ausência de nexo; rubrica "Música Original" e ausência de comprovante de pagamento e NF em duplicidade
38.	O Sr. Tarcísio Teixeira Vidigal foi citado solidariamente com o Sr. Flavio Vidigal de Carvalho Pereira e a empresa GNCTV - Produções de Cinema e TV Ltda. pelo débito de R$ 36.000,00, em 4/1/2018.
39.	Verifica-se que foi realizado o pagamento ao Sr. Tarcísio Teixeira Vidigal, no valor de R$ 35.000,00 por serviços prestados de produtor musical, conforme Nota Fiscal 370 (peça 49, p. 104 e 120) . O Sr. Tarcísio Teixeira Vidigal entende que os mesmos argumentos apresentados para o débito de R$ 10.000,00, relativo a pagamento para ele por colaboração no roteiro, conforme Nota Fiscal 184 (peça 45, p. 20 e 30) , fundamentam o pagamento de R$ 35.000,00 por serviços prestados de produtor musical para o documentário:
Quanto à inclusão do nome de qualquer profissional nos créditos de obras audiovisuais, nacional e internacionalmente, trata-se de uma liberalidade entre as partes, sendo possível, inclusive, a inexistência de créditos de equipe em muitas obras ao longo da História do Cinema.
40.	Por sua vez, o valor de R$ 1.000,00, na mesma data, refere-se à ausência de comprovante de pagamento e NF em duplicidade, no pagamento de serviços de assistente de marketing, conforme Nota Fiscal 18372, feitos para a empresa Caracol Produções Artísticas Ltda., (peça 49, p. 83 e 93) , já mencionada por outros débitos da mesma natureza realizados em outras datas.
Manifestação sobre débitos atribuídos a outros responsáveis
41.	Em suas alegações de defesa, o Sr. Tarcísio Teixeira Vidigal faz menção a todos os valores que constaram da Deliberação de Diretoria Colegiada da Ancine nº 497-E, decorrente da Reunião de Diretoria Colegiada 621, de 12/6/2016 (peça 66) . Assim, menciona o débito de R$ 95,75 que se refere a despesas bancárias, bem como o débito de R$ 4.300,00, glosado por ausência de vínculo entre prestador de serviço e empresa emitente de nota fiscal (Diretor e Roteirista) . 	Solicita a emissão de GRU individualizada para melhor entendimento dos valores a serem pagos.
42.	O valor de R$ 7.804,24 (peça 48, p. 126,136, 140, 144 e 146 e peça 49, p. 26, 30, 58, 63, 83 e 93) se refere a despesas sem comprovação e nota fiscal duplicada. O valor de R$ 3.418,17 é relativo à ausência de vínculo entre prestador de serviço e empresa emitente da nota fiscal (peça 45, p. 139 e 152 e peça 47, p. 120 e 130) . O responsável afirma concordar com a glosa, considerando que não foi localizada a documentação de vínculo dos profissionais com a empresa prestadora de serviços. 
Das alegações de defesa do Sr. Humberto Carneiro Vidigal (peça 100) 
43.	Por meio do Ofício 907/2017-TCU/Secex-RJ, de 5/4/2017, o Sr. Humberto Carneiro Vidigal foi citado solidariamente com o espólio de Roberto Teixeira Vidigal - CPF: XXX.950.276-XX e a empresa GNCTV - Produções de Cinema e TV Ltda. pelos seguintes débitos:
	a) R$ 1.800,00, em 28/6/2006 (Diretor e Roteirista - Ausência de vínculo entre prestador de serviço e empresa emitente da NF) 
	b) 	R$ 1.722,00, em 23/1/2006 (Produtor - Ausência de vínculo entre prestador de serviço e empresa emitente da NF; Empresa inidônea) 
c) 	R$ 20,00, em 1/11/2005 (Tarifa bancária irregular) 
d) 	R$ 55,49, em 31/10/2005 (Tarifa bancária irregular) 
e) 	R$ 20,00, em 18/10/2005 (Tarifa bancária irregular) 
f) 	R$ 0,26, em 30/9/2005 (Tarifa bancária irregular) 
	g) 	R$ 1.000,00, em 5/7/2005 (Diretor e Roteirista - Ausência de vínculo entre prestador de serviço e empresa emitente da NF) 
44.	Foi citado também solidariamente com o Sr. Luiz Carlos Pereira Pitrez e a empresa GNCTV - Produções de Cinema e TV Ltda. pelos seguintes débitos:
	a) R$ 1.000,00, em 1/3/2007 (Ausência de comprovante de pagamento e NF em duplicidade) 
	b) R$ 900,22, em 1/2/2007 (Ausência de comprovante de pagamento e NF em duplicidade) 
	c) R$ 1.904,02, em 26/1/2007 (Ausência de comprovante de pagamento e NF em duplicidade) 
45.	Em suas alegações de defesa, o Sr. Humberto Carneiro Vidigal informa que, como consta da 9ª Alteração Contratual, tornou-se sócio da empresa Grupo Novo de Cinema e TV Ltda. apenas em 23 de junho de 2005, tendo se retirado da sociedade em 13 de junho de 2007, nos termos da 11ª Alteração Contratual. Afirma ainda o seguinte:
Portanto, há prova inequívoca de que este Peticionário não participou da elaboração do contrato, não participou da captação de recursos, e somente era sócio quando da liberação dos recursos referentes às datas de 28/12/2005 e 28/12/2006, embora, como dito, não tenha participado da captação dos valores, e nem mesmo das prestações de contas, uma vez que não detinha qualquer poder diretivo.
46.	Sustenta que a maior parte dos recursos foi liberada no ano de 2004 e após novembro de 2007, entendendo que a responsabilidade deve recair apenas sobre a empresa e os sócios da empresa nesses períodos.
47.	Além disso, ressalta que os sócios de sociedade limitada só respondem até o valor de suas cotas e desde que tenham praticado atos de gerência lesivos e fraudulentos. Assim, concluiu:
Cito, como exemplo, a fala do Procurador Federal, em parecer aprovado pelo Procurador da ANCINE na TCE/ANCINE n. 01416.000056/2012- 97, quando diz textualmente que deve haver a apuração e a identificação dos atos praticados por cada sócio para a posterior responsabilização, individualizada.
48.	Por fim, cita jurisprudência do Supremo Tribunal de Justiça sobre a questão da responsabilidade de cada sócio, nas sociedades limitadas.
Análise  
49.	O proponente captou recursos somente com base no art. 1º da Lei 8.685/1993, mediante subscrição de cotas representativas de direitos de comercialização sobre a obra audiovisual, no total de R$ 784.000,00 (peça 1, p 152) . Na instrução constante da peça 74 dos presentes autos, foi ressaltado o seguinte:
A análise técnica realizada pela Ancine sobre o cumprimento do objeto e da finalidade, conclui que a execução do projeto deve ser aprovada. Afirma que a obra do gênero documentário, filmada em 16mm/DVCam, está arquivada fisicamente na Ancine, estando aderente ao projeto pactuado, lançada e exibida no mercado principal e em mercado secundário. Ressalva que a prestação de contas somente pode ser considerada aprovada após emissão de laudo pela Cinemateca sobre a cópia entregue para preservação (peça 56, p. 17-19) .
Nesse sentido, a Ancine assevera a execução do projeto, não cabendo imputar aos responsáveis o débito pela totalidade do valor pactuado. Através das informações complementarmente obtidas junto ao órgão foi possível quantificar o débito. Os valores relacionados estão devidamente analisados e caracterizados quanto à conduta irregular e ao normativo infringido nos Relatórios de Análise Financeira 1-E e 7-E. (peça 69, p. 3-40) , não carecendo de ressalvas. 
50.	Verifica-se que o documentário foi realizado. No entanto, algumas despesas foram consideradas irregulares. O Sr. Tarcísio alegou que não deveria ser condenado ao pagamento dos débitos relativos ao pagamento de R$ 10.000,00 relativo a roteirista, ao pagamento de R$ 35.000,00, relativo ao pagamento e ele por música original, bem como ao valor R$ 4.721,40, relativo à assessoria contábil. No entanto, não logrou demonstrar a regularidade dos débitos, conforme notas fiscais e relações de pagamento constantes dos autos.  
51.	Discorda ainda do débito de R$ 12.341,95, relativo a pagamento de serviços no exterior com cartão de crédito. Deve ser observado que o item XXXII da IN Ancine 124, de 22/12/2015 estabelece que serão consideradas irregulares e efetivamente glosadas as despesas relativas a documentos fiscais emitidos no exterior (invoice) , que não estejam acompanhados do respectivo contrato de câmbio firmado com instituição financeira autorizada a funcionar pelo Banco Central do Brasil, cujo objeto seja o pagamento de referida despesa e do recolhimento do Imposto de Renda devido.
52.	Cabe destacar que algumas despesas indevidas foram reconhecidas pelo responsável. Com relação a esses débitos, ele solicitou que seja deferido o parcelamento em até sessenta vezes.
53.	Em suas alegações de defesa, o Sr. Tarcísio Teixeira Vidigal diz concordar com a glosa dos valores que totalizaram R$ 3.418,17 e R$ 7.804,24, considerando que não foi localizada a documentação de vínculo dos profissionais com a empresa prestadora de serviços. 
54.	Menciona ainda as despesas bancárias indevidas, bem como o débito no valor de R$ 84,00, relativo a despesa anterior à aprovação do projeto e o débito no valor de R$ 4.300,00, que se refere a documentos nos quais a pessoa natural prestadora do serviço não possui vínculo com a empresa emitente de documentos fiscais, conforme item XXXIV da IN Ancine 124/2015, solicitando emissão de GRU individualizada para melhor entendimento dos valores a serem pagos.
55.	Na instrução constante da peça 74 dos presentes autos, foi detalhado adequadamente os débitos, as datas de ocorrência e a descrição da irregularidade, conforme quadro de valores glosados conste do item 21 da referida instrução. Deve ser observado que, na citação realizada, foi encaminhada aos responsáveis cópia da instrução e da peça 69 dos presentes autos para subsidiar as manifestações requeridas, não cabendo prosperar o argumento sobre a necessidade de um melhor entendimento dos valores glosados. 
56. 	O Sr. Tarcísio Teixeira Vidigal requer que sua defesa seja aproveitada para todos os demais responsáveis citados pelos mesmos fatos que porventura não tenham se manifestado, de acordo com o art. 161 do Regimentos Interno/TCU.  Assim, manifestou-se também sobre débitos atribuídos a outros responsáveis.
57	A responsabilidade de cada sócio juntamente com a empresa foi definida em razão do momento da ocorrência do respectivo pagamento indevido, conforme destacado na instrução constante da peça 74 dos presentes autos. A partir das alterações de contrato social à peça 1, p. 34-40, 50-56, 64-70, 88-94 e 96-102, tem-se a seguinte situação:
Tarcísio Teixeira Vidigal: 30/12/2004 a 23/6/2005 e 13/6/2007 a 8/1/2010;
Roberto Teixeira Vidigal: 30/12/2004 a 7/11/2006;
Humberto Carneiro Vidigal: 23/6/2005 a 13/6/2007;
Luiz Carlos Pereira Pitrez: 7/11/2006 a 13/6/2007 e 11/11/2008 a 8/1/2010;
Flávio Vidigal de Carvalho Pereira: 13/6/2007 a 11/11/2008 e
Antônio César Teixeira Vidigal e Flávio Teixeira Vidigal: ambos a partir de 8/1/2010.
58.	Na referida instrução, foi mencionada a responsabilidade objetiva pela omissão no dever de prestar contas dos recursos recebidos, que a apresentação tardia, compelida por força de citação efetivada por este tribunal, não elide, nos termos prescritos no art. 209, § 4º do RI/TCU. 	 
59.	Em decorrência de omissão no dever de prestar contas, foi realizada a audiência do Sr. Tarcísio Teixeira Vidigal, do Sr. Flavio Vidigal de Carvalho Pereira e da empresa GNCTV - Produções de Cinema e TV Ltda., por meio dos ofícios   910/2017-TCU/Secex-RJ, 911910/2017-TCU/Secex-RJ, 910/2017-TCU/Secex-RJ. O Sr. Tarcísio Teixeira Vidigal não se manifestou sobre a questão. Por sua vez, cabe mencionar que os Srs. Flávio Teixeira Vidigal e Humberto Carneiro Vidigal já haviam apresentado defesas, peças 44-51 e 35, respectivamente. A defesa do Sr. Flávio Teixeira Vidigal, encaminhou documentos a título de prestação de contas. 
60.	O Sr. Flávio Teixeira Vidigal afirma que o filme foi concluído, apresentado ao público em festivais de cinema, transmitido em canais de televisão, além dos devidos registros junto aos órgãos competentes. Acrescenta que as contas exigidas foram apresentadas, ainda que após o término do prazo.
61.	Na instrução constante da peça 74, entendeu-se que deve ser afastada a responsabilidade dos Srs. Antônio César Teixeira Vidigal e Flávio Teixeira Vidigal, os quais entraram na sociedade na data de 8/1/2010, portanto após a fase de execução do projeto e de prestação de contas. 	 
62.	Além disso, considerando que ao momento do fim do prazo para apresentação da prestação de contas os sócios responsáveis pela empresa eram os Srs. Flávio Vidigal de Carvalho Pereira e Tarcísio Teixeira Vidigal, entendeu-se que cabia proposta de imputar-lhes a multa prevista no art. 268, inciso I, do RI/TCU (itens 36-39 da referida instrução) . No entanto, os diversos responsáveis foram julgados em débito, cabendo imputar-lhes a multa prevista no art. 57 da Lei 8.443/1992. No presente caso concreto, é válida multa prevista no art. 57 da Lei 8.443/1992 para aqueles débitos em relação aos quais não houve o transcurso do prazo de 10 anos (Acórdão 10986/2016-TCU-Segunda Câmara, da relatoria do Ministro Marcos Bemquerer) . Nos termos do Acórdão 1441/2016-TCU-Plenário, da relatoria do Ministro Walton Alencar Rodrigues, deve ser observado, para fins da pretensão punitiva, o prazo geral de dez anos estipulado no art. 205 do Código Civil, cuja contagem se inicia na data de ocorrência da irregularidade sancionada e se interrompendo, uma única vez, na data do ato que ordenar a citação, nos termos dos arts. 189 e 202, inciso I, do mesmo diploma legal. Considerando que a primeira citação dos responsáveis ocorreu em 7/12/2015, cabe ser aplicada a referida multa para os seguintes responsáveis, com débitos não alcançados pela prescrição punitiva:  Sr. Humberto Carneiro Vidigal, Sr. Luiz Carlos Pereira Pitrez, Sr. Tarcísio Teixeira Vidigal e Sr. Flávio Vidigal de Carvalho Pereira.
63.	Cabe destacar ainda que, no Despacho do Ministro-Relator que acolheu a proposta de citação e audiência (peça 76) , foi ressaltado o seguinte:
Na oportunidade, deve a unidade técnica incluir no corpo do texto principal do ofício de citação a informação de que, caso o responsável não demonstre a ocorrência de boa-fé, o débito ora apurado será acrescido de juros de mora e o Tribunal proferirá, desde logo, o julgamento das contas, nos termos dos §§ 1º e 6º do art. 202 do RITCU.
Para melhor compreensão por parte do responsável, deve, também, ser incluído no corpo do texto principal da notificação que o recolhimento do débito atualizado monetariamente não afastará a necessidade de apresentação de alegações de defesa, pois somente a constatação de existência de boa-fé poderá afastar a aplicação de multa, a incidência de juros de mora sobre o valor histórico da dívida e a irregularidade das contas.
64.	Verifica-se que os argumentos de defesa não lograram afastar o débito imputado aos responsáveis. Ademais, inexistem nos autos elementos que demonstrem boa-fé ou a ocorrência de outros excludentes de culpabilidade. Desse modo, as contas dos responsáveis devem, desde logo, serem julgadas irregulares, nos termos do art. 202, § 6º, do Regimento Interno/TCU, procedendo-se à condenação em débito dos responsáveis e à aplicação da multa prevista no art. 57 da Lei 8.443/1992. 
CONCLUSÃO
65.	Diante da revelia dos Srs. Flávio Vidigal de Carvalho Pereira, Luiz Carlos Pereira Pitrez, bem como do representante do legal do espólio de Roberto Teixeira Vidigal, e inexistindo nos autos elementos que permitam concluir pela ocorrência de boa-fé ou de outros excludentes de culpabilidade em suas condutas, propõe-se que suas contas sejam julgadas irregulares e que sejam condenados em débito.
66.	Em face da análise promovida nos itens 49 a 64, propõe-se rejeitar as alegações de defesa apresentadas pelo Sr. Tarcísio Teixeira Vidigal, pelo Sr. Humberto Carneiro Vidigal e pela empresa GNCTV - Produções de Cinema e TV Ltda., uma vez que não foram suficientes para sanear as irregularidades atribuídas aos responsáveis. 
67.	Ademais, inexistem nos autos elementos que demonstrem sua boa-fé ou a ocorrência de outros excludentes de culpabilidade. Desse modo, as contas dos responsáveis devem, desde logo, ser julgadas irregulares, nos termos do art. 202, § 6º, do Regimento Interno/TCU, procedendo-se à sua condenação em débito.
68.	Propõe-se ainda aplicar aos Srs. Tarcísio Teixeira Vidigal (CPF XXX.923.376-XX) e Flávio Vidigal de Carvalho Pereira (CPF XXX.018.766-XX) , individualmente, a multa prevista no art. 57 da Lei 8.443/1992 c/c o art. 267 do Regimento Interno.
PROPOSTA DE ENCAMINHAMENTO
69.	Diante do exposto, submetemos os autos à consideração superior, propondo ao Tribunal:
a) com fundamento nos arts. 1º, inciso I, 16, inciso III, alínea "b" da Lei 8.443/1992 c/c os arts. 19 e 23, inciso III, da mesma Lei, e com arts. 1º, inciso I, 209, inciso II, 210 e 214, inciso III, do Regimento Interno, que sejam julgadas irregulares as contas do Sr. Tarcísio Teixeira Vidigal (CPF XXX.923.376-XX) e do Sr. Roberto Teixeira Vidigal (CPF XXX.950.276-XX) , na condição de sócios administradores, e as contas da empresa GNCTV - Produções de Cinema e TV Ltda. ME (CNPJ 16.592.099/0001-06) , condenando o Sr. Tarcísio Teixeira Vidigal e o espólio do Sr. Roberto Teixeira Vidigal, solidariamente com a referida empresa, ao pagamento das quantias a seguir especificadas, com a fixação do prazo de quinze dias, a contar das notificações, para comprovarem, perante o Tribunal, o recolhimento das dívidas aos cofres do Fundo Nacional da Cultura, atualizadas monetariamente e acrescidas dos juros de mora, calculados a partir das datas discriminadas, até a data dos recolhimentos, na forma prevista na legislação em vigor, em especial a Lei nº 8.685, de 1993, em decorrência da impugnação de despesas realizadas com recursos captados com base na Lei do Audiovisual, relativos ao projeto de produção cinematográfica "Estrada Real da Cachaça":
	Data do débito
	Valor Original

	3/2/2005
	84,00

	16/02/2005
	12.622,00

	04/03/2005
	4.721,40

	11/03/2005
	1.000,00

	29/04/2005
	1.696,17

	24/05/2005
	500,00

Valor atualizado até 21/2/2017: R$ 40.855,45 (peça 70) 
a.1) acrescentar aos referidos débitos a multa de 50% sobre os valores originais corrigidos a partir das respectivas datas indicadas, nos termos do art. 6º, §§ 1º e 2º, da Lei 8.685/1993, a ser recolhida ao Fundo Nacional da Cultura;
b) com fundamento nos arts. 1º, inciso I, 16, inciso III, alínea "b" da Lei 8.443/1992 c/c os arts. 19 e 23, inciso III, da mesma Lei, e com arts. 1º, inciso I, 209, inciso II, 210 e 214, inciso III, do Regimento Interno, que sejam julgadas irregulares as contas dos Sr. Roberto Teixeira Vidigal (CPF XXX.950.276-XX) , do Sr. Humberto Carneiro Vidigal (CPF XXX.673.996-XX) , na condição de sócios administradores, e as contas da empresa GNCTV - Produções de Cinema e TV Ltda. ME (CNPJ 16.592.099/0001-06) , condenando o espólio do Sr. Roberto Teixeira Vidigal e o Sr. Humberto Carneiro Vidigal, solidariamente com a referida empresa...
	Data do débito
	Valor Original

	05/07/2005
	1.000,00

	30/09/2005
	0,26

	18/10/2005
	20,00

	31/10/2005
	55,49

	01/11/2005
	20,00

	23/01/2006
	1.722,00

	28/06/2006
	1.800,00

Valor atualizado até 21/2/2017: R$ 8.723,50 (peça 71) 
b.1) acrescentar aos referidos débitos a multa de 50% sobre os valores originais corrigidos a partir das respectivas datas indicadas, nos termos do art. 6º, §§ 1º e 2º, da Lei 8.685/1993, a ser recolhida ao Fundo Nacional da Cultura;
c) com fundamento nos arts. 1º, inciso I, 16, inciso III, alínea "b" da Lei 8.443/1992 c/c os arts. 19 e 23, inciso III, da mesma Lei, e com arts. 1º, inciso I, 209, inciso II, 210 e 214, inciso III, do Regimento Interno, que sejam julgadas irregulares as contas dos Srs. Humberto Carneiro Vidigal (CPF XXX.673.996-XX) e Luiz Carlos Pereira Pitrez (CPF XXX.837.237-XX) , na condição de sócios administradores da empresa beneficiária, solidariamente com a empresa GNCTV - Produções de Cinema e TV Ltda. ME (CNPJ 16.592.099/0001-06) , ...
	Data do débito
	Valor Original

	26/01/2007
	1.904,02

	01/02/2007
	900,22

	01/03/2007
	1.000,00

Valor atualizado até 21/2/2017: R$ 6.952,31 (peça 72) 
c.1) acrescentar aos referidos débitos a multa de 50% sobre os valores originais corrigidos a partir das respectivas datas indicadas, nos termos do art. 6º, §§ 1º e 2º, da Lei 8.685/1993, a ser recolhida ao Fundo Nacional da Cultura;
d) com fundamento nos arts. 1º, inciso I, 16, inciso III, alínea "b" da Lei 8.443/1992 c/c os arts. 19 e 23, inciso III, da mesma Lei, e com arts. 1º, inciso I, 209, inciso II, 210 e 214, inciso III, do Regimento Interno, que sejam julgadas irregulares as contas dos Srs. Tarcísio Teixeira Vidigal (CPF XXX.923.376-XX) e Flávio Vidigal de Carvalho Pereira (CPF XXX.018.766-XX) , na condição de sócios administradores da empresa beneficiária, solidariamente com a empresa GNCTV - Produções de Cinema e TV Ltda. ME (CNPJ 16.592.099/0001-06) ...:
	Data do débito
	Valor Original

	4/1/2008
	36.000,00

	24/07/2008
	12.341,95

Valor atualizado até 21/2/2017: R$ 84.096,19 (peça 73) 
d.1) acrescentar aos referidos débitos a multa de 50% sobre os valores originais corrigidos, a partir das respectivas datas indicadas, nos termos do art. 6º, §§ 1º e 2º, da Lei 8.685/1993, a ser recolhida ao Fundo Nacional da Cultura;
e) aplicar aos Srs. Humberto Carneiro Vidigal CPF XXX.673.996-XX) , Luiz Carlos Pereira Pitrez (CPF XXX.837.237-XX) , Tarcísio Teixeira Vidigal (CPF XXX.923.376-XX) e Flávio Vidigal de Carvalho Pereira (CPF XXX.018.766-XX) , individualmente, a multa prevista no art. 57 da Lei 8.443/1992 c/c o art. 267 do Regimento Interno, com a fixação do prazo de quinze dias, a contar das notificações, para comprovarem, perante o Tribunal (art. 214, inciso III, alínea "a", do Regimento Interno) , o recolhimento das dívidas aos cofres do Tesouro Nacional, atualizadas monetariamente desde a data do acórdão até a dos efetivos recolhimentos, se forem pagas após o vencimento, na forma da legislação em vigor;"
11.	O Ministério Público junto ao TCU assim se manifestou ao divergir parcialmente da unidade técnica: 
	"[Inicialmente], apenas os srs. Humberto Carneiro Vidigal (peça 35) e Flávio Teixeira Vidigal (peças 44/51) aduziram alegações, estas últimas acompanhadas de farta documentação a título de prestação de contas[footnoteRef:2], a qual permitia verificar, em uma primeira análise, que o projeto fora efetivamente executado, conforme faziam prova, em conjunto, os documentos a seguir: [2:  O Ministério Público de Contas destaca a localização, nos autos:I) da relação de pagamentos: a) peça 45, pp. 4, 20, 40, 62, 79, 102, 120, 139, 155 e 171; b) peça 46, pp. 2, 18, 38, 54, 72, 86, 122, 135 e 147; c) peça 47, pp. 2, 16, 35, 51, 71, 90, 107, 120, 136 e 147; d) peça 48, pp. 2, 14, 31, 44, 56, 76, 89, 106, 117 e 126; e) peça 49, pp. 2, 26, 42, 51, 58, 68, 76, 83, 104, 122 e 145/6;II) dos extratos bancários: c/c 23.398-6 - GNCTV - Artigo lº Captação (peças 50, pp. 30/72, e 51, pp. 1/21) ; c/c 23.863-5-GNCTV - Artigo lº Movimento (peça 51, pp. 22/71) e c/c 26.496-2 - GNCTV - Lei Rouanet Captação (peça 50, pp. 2/29) .] 
a) Certificado de Produto Brasileiro (CPB) B11-013893-00000, de 30/3/2011, emitido pela Ancine (peça 44, p. 6) ; 
b) comprovante de protocolo/registro do filme (depósito legal) junto à Cinemateca Brasileira (peça 44, pp. 7/8) ; 
c) contrato de exibição do filme em TV por assinatura, celebrado em 15/6/2013, com o canal Curta! (peça 44, pp. 9/10) ; 
d) reportagem do jornal O Globo, informando que o filme "Estrada Real da Cachaça" ganhou o Festival de Cinema do Rio em 2008 (peça 44, pp. 11/3) .
...
Em sua derradeira intervenção no feito, a Secex/RJ propõe a rejeição total das alegações aduzidas, pelos motivos a seguir, em suma (peça 74, item 21, e peça 109) :
	Responsáveis solidários
	Data do débito
	Débito (R$) 
	Razões da rejeição da defesa 

	Tarcísio Teixeira Vidigal
Roberto Teixeira Vidigal
	3/2/2005
	84,00
	Despesa anterior à aprovação do projeto (NF de 27/10/2004) [peças 45, pp. 4 e 12, e 66, p. 13, item 12]. Não foram apresentadas alegações.

		16/02/2005
	2.622,00
	o roteiro do filme é creditado unicamente ao sr. Pedro Urano, não sendo encontrada citação ao sr.  Tarcísio Teixeira Vidigal como colaborador de roteiro (peça 69, pp. 26/7) . Não há como comprovar a legalidade da despesa de R$ 10.000,00 [peças 45, pp. 20 e 30, e 66, pp. 9/10]. Parte de transferência bancária não foi comprovada integralmente na relação de pagamentos (peça 51, p. 23) , totalizando R$ 2.622,00. No Relatório de Análise Financeira Complementar, o sr. Tarcísio solicitou a emissão de GRU para recolhimento aos cofres públicos do referido valor de R$ 2.622,00 (peça 69, pp. 23/5) .

		16/02/2005
	10.000,00
	
		04/03/2005
	4.721,40
	= R$ 924,86 + R$ 3.468,21 + R$ 328,33: serviço de assessoria contábil - não prestado pelo credor - nota fiscal inválida, peça 45, pp. 102, 119/21 e 123. De acordo com o Relatório de Análise Financeira Complementar (peça 69, p. 34) , não foram justificados os referidos pagamentos para a empresa New Cont. Assessoria Contábil Ltda., considerando que os serviços de contabilidade do projeto foram executados pela empresa Accord Consultoria e Contabilidade [peça 66, p. 13, item 10]. 

		11/03/2005
	1.000,00
	Pagamento de direção de fotografia do filme para a empresa Caracol Produções Artísticas Ltda., conforme Nota Fiscal 624 (peça 45, pp. 120 e 127) : Diretor e Roteirista - Ausência de vínculo entre prestador de serviço e empresa emitente da NF [peça 66, p. 13, item 7].

		29/04/2005
	1.696,17
	Serviços prestados de produção (peça 45, pp. 139 e 152) , NF 1107, emitida pela Caracol Produções Artísticas Ltda.: Produtor - Ausência de vínculo entre prestador de serviço e empresa emitente da NF; empresa inidônea [peça 66, p. 13, item 9].

		24/05/2005
	500,00
	Pagamento por direção de fotografia à empresa Avatar 2001 Produções Artísticas Ltda., conforme Nota Fiscal 12438: Diretor e Roteirista - Ausência de vínculo entre prestador de serviço e empresa emitente da NF [peças 45, pp. 155 e 159, e 66, p. 13, item 7].

	Roberto Teixeira Vidigal
Humberto Carneiro Vidigal
	05/07/2005
	1.000,00
	Diretor e Roteirista - Ausência de vínculo entre prestador de serviço e empresa emitente da NF [peças 46, pp. 38 e 52, e 66, p. 13, item 7].

		30/09/2005
	0,26
	Tarifa bancária irregular [peças 51, p. 30, e 66, p. 13, item 6]

		18/10/2005
	20,00
	Tarifa bancária irregular [peças 51, p. 31, e 66, p. 13, item 6]

		31/10/2005
	54,77
	Tarifa bancária irregular [peças 51, p. 31, e 66, p. 13, item 6]

		31/10/2005
	0,72
	Tarifa bancária irregular [peças 51, p. 31, e 66, p. 13, item 6]

		01/11/2005
	20,00
	Tarifa bancária irregular [peças 51, p. 33, e 66, p. 13, item 6]

		23/01/2006
	1.722,00
	Produtor - Ausência de vínculo entre prestador de serviço e empresa emitente da NF; Empresa inidônea) [peças 47, pp. 120 e 130, e 66, p. 13, item 9]

		28/06/2006
	1.800,00
	Diretor e Roteirista - Ausência de vínculo entre prestador de serviço e empresa emitente da NF [peças 48, pp. 89 e 96, e 66, p. 13, item 7]

	Luiz Carlos Pereira Pitrez
Humberto Carneiro Vidigal
	26/01/2007
	1.904,02
	Ausência de comprovante de pagamento e NF em duplicidade [peças 48, pp. 126, 136, 140, 144 e 146; 49, p. 30, e 66, p. 13, item 8]

		01/02/2007
	900,22
	Ausência de comprovante de pagamento e NF em duplicidade [peças 49, pp. 26 e 30, e 66, p. 13, item 8]

		01/03/2007
	1.000,00
	Ausência de comprovante de pagamento e NF em duplicidade [peças 49, pp. 58 e 63, e 66, p. 13, item 8]

	Tarcísio Teixeira Vidigal
Flávio Vidigal de Carvalho Pereira
	4/1/2008
	1.000,00
	Ausência de comprovante de pagamento e NF em duplicidade, no pagamento de serviços de assistente de marketing, conforme Nota Fiscal 18372, feito para a Caracol Produções Artísticas Ltda. (peça 49, pp. 83 e 93) [peça 66, p. 13, item 8].

		4/1/2008
	35.000,00
	Pagamento para o sr. Tarcísio Vidigal para serviços de terceiros; ausência de nexo; rubrica "Música Original" (Nota Fiscal 370, peça 49, pp. 104 e 120) [peça 66, pp. 10/2]. 

		24/07/2008
	12.341,95
	Pagamento de serviços no exterior com cartão de crédito (peça 49, pp. 122 e 127) . Não foi apresentado o respectivo contrato de câmbio firmado com instituição financeira autorizada a funcionar pelo Banco Central do Brasil (item XXXII da IN/Ancine 124/2015) [peça 66, p. 13, item 11].

...
II
Com as vênias de estilo, o Ministério Público de Contas entende que parte das alegações de defesa pode ser acolhida.
A agência glosou diversas despesas e apontou, como fundamento, o art. 23 da IN/Ancine 124/2015, ato normativo editado posteriormente aos fatos tratados nestas contas especiais, conforme segue ("Art. 23. Serão consideradas irregulares e efetivamente glosadas, independentemente das características do projeto a elas vinculadas, as seguintes despesas: (...) ") : 
a) R$ 10.000,00, art. 23, inc. XXIV ("XXIV - nota fiscal irregular") ; 
b) R$ 35.000,00, art. 23, inc. XXIV ("XXIV - nota fiscal irregular") ; 
c) R$ 95,75, art. 23, inc. VII ("VII - pagamento de juros e multas de qualquer natureza; IOC, IOF, tarifas bancárias de qualquer natureza e encargos contratuais, mesmo que decorrentes de atraso no depósito de parcela do investidor, com exceção do IOF pago sobre os rendimentos das aplicações financeiras e aqueles relativos a fechamento de contratos de câmbio") ;
d) R$ 4.300,00, art. 23, inc. XXXIV ("XXXIV - documentos fiscais nos quais a pessoa natural prestadora do serviço não possua vínculo com a empresa emitente") ;
e) R$ 7.804,24, art. 23, inc. XXIV ("XXIV - nota fiscal irregular") ;
f) R$ 3.418,17, art. 23, inc. XXXIV ("XXXIV - documentos fiscais nos quais a pessoa natural prestadora do serviço não possua vínculo com a empresa emitente") ;
g) R$ 4.721,40, art. 23, inc. XXIV ("XXIV - nota fiscal irregular") ;
h) R$ 12.341,95, art. 23, inc. XXXII ("XXXII - documentos fiscais emitidos no exterior (invoice) que não estejam acompanhados do respectivo contrato de câmbio firmado com instituição financeira autorizada a funcionar pelo Banco Central do Brasil, cujo objeto seja o pagamento da referida despesa e do recolhimento do Imposto de Renda devido") ;
i) R$ 84,00, art. 23, inc. XX ("XX - documento com data de emissão anterior à data de publicação no Diário Oficial da União - DOU da aprovação do projeto incentivado com recursos de fomento indireto, com exceção de itens relativos à aquisição de direitos ou contratação de roteiro de projetos da modalidade de produção executados até um ano antes da publicação da aprovação, desde que integrem a contrapartida obrigatória ou outras fontes e estejam no limite de 5% (cinco por cento) do valor do projeto") .
Para fins de condenação em débito, as ocorrências apuradas devem configurar irregularidades à luz dos preceitos vigentes à época de sua prática, especialmente das Instruções Normativas/Ancine 40/2005, 37/2004, 22/2003 e 21/2003. 
Nessa linha, na visão do MP de Contas, podem ser acolhidas as alegações acerca do pagamento de serviços no exterior com cartão de crédito (R$ 12.341,95, PayPal Ple Ltd., peça 49, pp. 122 e 127) , considerando que a IN/Ancine 22/2003[footnoteRef:3], em vigor por ocasião da despesa, diferentemente da IN/Ancine 124/2015[footnoteRef:4] (art. 23, inc. XXXII) , não exigia o fechamento de contrato de câmbio com instituição financeira autorizada a funcionar pelo Banco Central do Brasil (peças 66, p. 13, item 11, e 69, pp. 14/5 e 35/6) . Demais disso, a operação não implicou dano ao erário. Nesse sentido, a própria agência relatou que a GNCTV apresentou cópias da invoice, de e-mails do paypal e da fatura do cartão de crédito (peça 69, p. 36) .   [3:  https://www.ancine.gov.br/pt-br/legislacao/instrucoes-normativas-consolidadas/instru-o-normativa-n-22-de-30-de-dezembro-de-2003. Acesso em: 14 dez. 2018.]  [4: https://www.ancine.gov.br/pt-br/legislacao/instrucoes-normativas-consolidadas/instru-o-normativa-n-124-de-22-de-dezembro-de-2015. Acesso em: 14 dez. 2018.] 
Sobre as demais alegações de defesa oferecidas:
a) não restou efetivamente comprovada a prestação de serviços pelo sr. Tarcísio Vidigal (R$ 10.000,00) a título de colaborador no roteiro (peças 66, pp. 9/10, e 69, pp. 26/7) ;
b) a glosa do valor de R$ 35.000,00 (produtor musical) também deve ser mantida, considerando que a nota fiscal foi emitida em nome da empresa Grupo Novo de Cinema e TV Ltda. e que não foram descaracterizadas a contento as ocorrências indicadas pela Ancine nos Roteiros de Análise Financeira Complementar 1-E/2016 e 7-E/2016, quais sejam (peça 69, pp. 13 e 32/3) :  
" Informar o pequeno item orçamentário para o enquadramento dessa despesa¿ 
 Informar o profissional responsável pela execução do serviço em conformidade com os créditos da obra¿
 Comprovar o vínculo do profissional com a proponente¿ e 
 Justificar a diferença entre o serviço realizado pelo Sr. Aurélio Dias e o serviço executado pela 'Produtor Musical'." 
c) sobre a despesa de R$ 4.721,40, referente a notas fiscais emitidas pela empresa New Cont. Assessoria Contábil Ltda. (peça 69, pp. 33/4) , não restou provado que a aludida empresa realmente tenha prestado os serviços para a GNCTV durante o ano fiscal de 2005;
d) as tarifas bancárias ("Juros Saldo Devedor", "Tarifa sobre Saldo Devedor" e "IOF s/ Saldo Devedor", R$ 95,75, peça 51, pp. 30/3) realmente não se enquadram na exceção prevista na jurisprudência recente desta Corte e devem, portanto, ser objeto de condenação dos responsáveis:
"Não cabe imputação de débito a convenente em razão de despesas bancárias decorrentes da simples utilização de serviços bancários necessários e inevitáveis para a manutenção da conta corrente específica e para a execução do objeto do convênio, que não sejam consequência de comportamento inadequado do titular da conta corrente." (Acórdãos 2.508/2018 e 7.596/2017, ambos da 2ª Câmara, 4.661/2017 e 6.197/2016, ambos da 1ª Câmara) 
Ainda em sede de alegações de defesa, o sr. Tarcísio Teixeira Vidigal (peça 102, pp. 3/4 e 7, alínea "d") e a GNCTV (peça 105, pp. 3/4 e 8, alínea "d") solicitaram a emissão de Guia de Recolhimento da União - GRU para restituição parcelada, em até 60 vezes, "conforme permitido pela Ancine", das seguintes importâncias: R$ 95,75, R$ 4.300,00, R$ 84,00, R$ 7.804,24 e R$ 3.418,17.
Sobre esse pedido, o MP de Contas entende que o pleito de recolhimento parcelado em até 60 meses não deve ser atendido, pois não foi apresentada razão excepcional alguma para justificar a extrapolação do prazo regimentalmente previsto (até 36 parcelas mensais, art. 217 do RI/TCU) . Cabe, pois, deferir o pleito no limite de tempo ordinariamente estipulado na norma regimental, consoante proposto pela Secex/RJ (peça 109, p. 12, alínea "f") .
Prosseguindo, o sr. Humberto Carneiro Vidigal alegou que (peça 54, itens 18/22) :
a) não participou da elaboração do contrato nem da captação de recursos e somente era sócio da empresa GNCTV por ocasião da liberação dos recursos referentes às datas de 28/12/2005 e 28/12/2006;
b) não detinha qualquer poder diretivo (peça 35, p. 2) ;
c) conforme 9ª e 11ª Alteração Contratual, tornou-se sócio em 23/6/2005 e se retirou da sociedade em 13/6/2007 (peça 35, pp. 13/8) ;
d) não se pode atribuir-lhe responsabilidade pelos recursos, pois as obrigações originadas do contrato são anteriores e posteriores à sua permanência na sociedade (peça 35, p. 3) ;
e) na forma estabelecida no Código Civil em vigor, os sócios de sociedade limitada só respondem até o valor de suas quotas, e desde que tenham praticado atos de gerência lesivos, fraudulentos. Ainda que se considere sua participação na gestão dos recursos, não agiu com dolo ou culpa, tendo responsabilidade limitada às quotas de participação empresarial (peça 35, p. 3) ;
f) consoante jurisprudência do Superior Tribunal de Justiça - STJ transcrita à peça 35, pp. 3/12) , ele não se enquadra como corresponsável na presente TCE, "pois nunca lhe coube cumprir ou realizar o objeto ajustado, na forma da lei". Requer que seja acolhida sua defesa, bem como que possa provar o alegado por todos os meios em direito admitidos, em especial, prova testemunhal, pericial e documental (peça 35, p. 12) .
Em linha de concordância com a unidade técnica, entende-se não haver elementos, nos autos, que permitam caracterizar a responsabilidade individual de cada sócio ou ex-sócio por cada uma das despesas irregulares, por não ser possível identificar quem ordenou cada um dos dispêndios.
Assim, considerando que, de acordo com o contrato social da GNCTV, historicamente, todos os sócios sempre foram sócios-gerentes (peças 1, pp. 38, 54, 68, 92 e 100, e 35, p. 15) , cada débito deve realmente ser solidariamente atribuído à empresa e a todos os componentes da sociedade no momento da realização do gasto (pagamento da despesa) , exatamente como procedeu a unidade técnica (peça 74, itens 28/31) .  
Na visão do MP de Contas, somente se houvesse possibilidade de identificar o efetivo gestor de cada despesa seria possível excluir a responsabilidade dos demais sócios-gerentes, hipótese em que o efetivo gestor responderia pelo dano em regime de solidariedade com a empresa. Não havendo essa possibilidade de identificação, opera a presunção relativa de que todos os gerentes/administradores são igualmente responsáveis pelo ato irregular praticado, conforme a época da conduta e de participação na sociedade empresária.
Nessa linha, tem-se por acertada a análise da Secex/RJ, ao proceder ao exame da defesa do sr.  Humberto Carneiro Vidigal (peça 54) :
"24. Suas alegações de que não participou da captação de recursos nem praticou atos de gestão não estão acompanhadas de elementos probatórios."
O Ministério Público de Contas dissente, porém, do entendimento da unidade técnica (peça 54, itens 28/9) de que o sr. Humberto Carneiro Vidigal, embora tenha ingressado na sociedade em 23/6/2005 e dela se retirado em 13/6/2007 (peça 35, pp. 13/8) , "tem responsabilidade pelos recursos geridos no período de 23/6/2005 a 13/6/2009, dois anos depois de sua saída da sociedade em 13/6/2007" (grifou-se) , haja vista o disposto no Código Civil (Lei 10.406/2002) :
"Art. 1003. (...) 
Parágrafo único.  Até dois anos depois de averbada a modificação do contrato, responde o cedente solidariamente com o cessionário, perante a sociedade e terceiros, pelas obrigações que tinha como sócio."
O prazo de dois anos, no entendimento do Ministério Público de Contas, é o prazo decadencial para ajuizamento de ação contra o sócio que se retirou, a fim de que este responda pela obrigação de pagamento das dívidas constituídas enquanto mantinha vínculo societário. No caso concreto, portanto, o sr. Humberto somente pode ser responsabilizado por dívidas originadas/contraídas até 13/6/2007 (peça 35, pp. 17/8) , e não até 13/6/2009.   
Demais disso, o Código Civil fixou o prazo de "até dois anos depois de averbada a modificação do contrato", e não de "dois anos depois de sua saída [do sócio] da sociedade".
A respeito do tema, segue precedente do Superior Tribunal de Justiça (REsp 1484164/DF, DJe  13/6/2017) :
"RECURSO   ESPECIAL.  CIVIL.  PROCESSUAL CIVIL. AÇÃO DE COBRANÇA. SOCIEDADE LIMITADA. CESSÃO DE QUOTAS SOCIAIS. OBRIGAÇÕES ANTERIORES À CESSÃO. LEGITIMIDADE ATIVA DA SOCIEDADE EMPRESÁRIA. DECADÊNCIA. TERMO   INICIAL.   REGISTRO   DA   ALTERAÇÃO   CONTRATUAL.  CEDENTE. RESPONSABILIDADE. APÓS AVERBAÇÃO.  PERÍODO. DOIS ANOS.    DISSÍDIO JURISPRUDENCIAL. AUSÊNCIA DE DEMONSTRAÇÃO. SÚMULA Nº 13/STJ.1. A controvérsia a ser dirimida no recurso especial diz respeito às seguintes teses: i) ilegitimidade ativa da sociedade empresária para promover  ação  de  cobrança  contra  as  ex-sócias,  objetivando  o ressarcimento  de débitos fiscais anteriores à cessão de quotas, ii) definição  do  termo  inicial  do  prazo  de  2 (dois) anos em que o cedente  de  quotas sociais responde pelas obrigações que tinha como sócio, e iii) ausência de responsabilidade das ex-sócias cedentes em decorrência  de  suposto pagamento espontâneo da dívida pelos sócios cessionários.2.  Configurada a legitimidade ativa da sociedade empresária que postula em nome próprio o ressarcimento de obrigações que entende ser de responsabilidade das ex-sócias.3. Nos termos dos arts. 1.003 e 1.057 do Código Civil, os efeitos da cessão de quotas, em relação à sociedade e a terceiros, somente se operam após a efetiva averbação da alteração do quadro societário perante a Junta Comercial. Precedente.4. O cedente de quotas sociais é responsável pelas obrigações que tinha enquanto ostentava a qualidade de sócio até 2 (dois) anos após a averbação da respectiva modificação societária. Inteligência dos arts. 1.003 e 1.032 do Código Civil.5. Recurso especial parcialmente conhecido e, nessa parte, não provido." Conforme transcrição constante do voto condutor da referida deliberação, " (...) o já mencionado artigo 1.003 do Código Civil destina-se a proteger tanto terceiros (credores) quanto a própria sociedade contra atos danosos praticados por sócio que se retira ou cede as suas quotas. O art. 1032 do mesmo diploma também prevê a responsabilidade dos antigos sócios por atos praticados, ou que tiveram origem enquanto integravam o quadro societário, pelo período de 02 (dois) anos após a sua saída, ad litteram: (...) " (grifos nossos) . Por imperativo lógico, o sócio só pratica atos em nome da empresa enquanto pertence à sociedade. Os 2 anos, como dito anteriormente, são o prazo para ingressar com eventuais questionamentos no Judiciário.
São nessa linha de raciocínio os julgados a seguir, emanados do Tribunal Regional do Trabalho da 2ª Região (São Paulo) :
"RESPONSABILIDADE DOS EX-SÓCIOS. APLICAÇÃO DOS ARTIGOS 1003 E 1032 DO CÓDIGO CIVIL. PRAZO SUPERIOR A DOIS ANOS ENTRE A RETIRADA DOS EX-SÓCIOS E A PROPOSITURA DA DEMANDA. Os sócios retirantes respondem pelas obrigações descumpridas pela sociedade pelo prazo de dois anos, contados de sua saída da sociedade, nos termos dos artigos 1003 e 1032, do Código Civil. Na hipótese, os ex-sócios retiraram-se do quadro societário da empresa Restaurante e Pizzaria Flori Ltda. em 23/11/1998, consoante a ficha cadastral simplificada às fls. 337/338, e a ação principal somente foi interposta em 27/08/2002. Decorrido o prazo de dois anos previsto nos artigos mencionados, os ex-sócios não podem ser responsabilizados pelos débitos decorrentes desta ação. Agravo de petição a que se nega provimento." (Agravo de Petição AP 01734008420025020008 SP) 
 
"A responsabilidade a que alude o artigo 1003 do Código Civil não diz respeito ao sócio que se retirou da sociedade anteriormente à contratação do empregado, mas daquele que se retira no curso do contrato de trabalho. Aquele prazo previsto nos arts. 1.003 e 1.032, Código Civil, é concernente ao alcance da desconsideração da personalidade jurídica, porque os últimos sócios é que respondem pelas dívidas da sociedade. Os ex-sócios só podem ser chamados a responder em caso de existência de dívidas contraídas até dois anos da averbação da sua retirada da sociedade. No presente caso, em que a prestação dos serviços se deu entre os meses de outubro e novembro de 2008 (fls. 05 - petição inicial) , inaplicável o art. 1003 do Código Civil, eis que à época a agravante já havia se retirado da a sociedade e, portanto, não se beneficiou do trabalho do exequente." (Acórdão 20120716121) 
" (...) o acórdão foi claro em explicitar que o art. 1003 do Código Civil impõe, ao sócio retirante, a responsabilidade solidária pelas verbas que se originaram no tempo em que atuava como sócio. (...) " (Acórdão 20150859419) 
Por derradeiro, o MP de Contas também destaca que, nos termos da recente jurisprudência desta Corte, no caso ora em análise, não restou caracterizada a omissão no dever de prestar contas, visto que a prestação de contas final foi apresentada à Ancine em 6/2/2015 (peça 44, pp. 14/5) , e as citações preliminares somente foram efetivadas a partir de dezembro de 2015 (v.g., peças 19/34, 36/9 e 41/3) .
A orientação jurisprudencial ora em vigor é a seguinte:
"A omissão no dever de prestar contas fica caracterizada apenas a partir da citação por essa irregularidade. Prestadas as contas antes de expedida a comunicação processual, não há incidência do art. 209, § 4º, do Regimento Interno do TCU, por falta do suporte fático delimitado pela norma." (Acórdão 964/2018-TCU-Plenário | Relator: AUGUSTO NARDES) 
"A citação pelo TCU é o marco temporal a partir do qual a apresentação da prestação de contas não descaracteriza a omissão." (Acórdão 4816/2017-TCU-Segunda Câmara | Relator: ANA ARRAES) 
"A apresentação da prestação de contas a destempo, mas até o momento anterior ao da citação pelo TCU, configura intempestividade no dever de prestar contas. A omissão no dever de prestar contas fica caracterizada apenas a partir da citação por essa irregularidade." (Acórdão 5773/2015-TCU-Primeira Câmara | Relator: JOSÉ MÚCIO MONTEIRO) 
  
Sobre a pretensão punitiva do TCU, como a proposta de condenação dos responsáveis tem por base a impugnação de despesas específicas, o prazo geral de prescrição (10 anos, arts. 189 e 205 do Código Civil, Lei 10.406/2002) deve ser contado a partir da data da ocorrência de cada irregularidade sancionada, nos termos do Acórdão 1441/2016-TCU-Plenário. 
No caso concreto, o ato que ordenou a citação lastreada em despesas específicas foi praticado por Vossa Excelência em 27/3/2017 (peça 76) , de modo que a multa do art. 57 da Lei 8.443/1992 somente pode ser aplicada aos srs. Tarcísio Teixeira Vidigal e Flávio Vidigal de Carvalho Pereira e à empresa GNCTV, com base em dívida originada no ano de 2008 (alínea "d" da proposta de encaminhamento à peça 109, item 69) . 
As demais parcelas indicadas na proposta de condenação da unidade técnica (alíneas "a", "b" e "c", à peça 109, item 69) contemplam irregularidades perpetradas no período de 3/2/2005 a 1º/3/2007, ou seja, operou-se a prescrição da pretensão punitiva, visto que decorridos mais de 10 anos entre a data da ocorrência e o despacho ordinatório da citação (27/3/2017, peça 76) . 
III
Em face dessas considerações, e por não estar comprovada a boa-fé dos responsáveis (art. 202, § 6º, do Regimento Interno/TCU) , o Ministério Público de Contas manifesta-se parcialmente de acordo com a proposição de mérito oferecida pela Secex/RJ (peças 109/10) , sugerindo os seguintes ajustes no encaminhamento à peça 109, item 69:  
a) nas alíneas "a", "b", "c" e "d", acrescentar a alínea "c" do inciso III do artigo 16 da Lei 8.443/1992 como fundamento da irregularidade das contas, haja vista a ocorrência de "dano ao Erário decorrente de ato de gestão ilegítimo ao antieconômico";
b) nas alíneas "c" e "d", retificar a redação, para o fim de julgar irregulares as contas dos sócios e as da empresa e condená-los, solidariamente, ao pagamento do débito; 
c) na alínea "d", excluir o valor de R$ 12.341,95, data de origem: 24/7/2008, visto que a IN/Ancine 22/2003, então em vigor, não exigia a apresentação do respectivo contrato de câmbio firmado com instituição financeira autorizada a funcionar pelo Banco Central do Brasil e que a operação não implicou dano ao erário;
d) na alínea "e", aplicar a multa do art. 57 da Lei 8.443/1992 somente aos srs. Tarcísio Teixeira Vidigal e Flávio Vidigal de Carvalho Pereira e à empresa GNCTV Produções de Cinema e TV Ltda. - ME, CNPJ 16.592.099/0001-06 (peça 79) , ante a prescrição da pretensão punitiva do TCU em relação às demais parcelas; 
e) na alínea "f", excluir, por falta de amparo legal, a previsão de acréscimo de juros de mora sobre o valor das multas porventura recolhidas parceladamente, haja vista o disposto na Lei 8.443/1992 ("Art. 59. O débito decorrente de multa aplicada pelo Tribunal de Contas da União nos termos do art. 57 desta Lei, quando pago após o seu vencimento, será atualizado monetariamente na data do efetivo pagamento") ;
f) encaminhar cópia da deliberação que sobrevier para o Procurador-Chefe da Procuradoria da República no Estado do Rio de Janeiro (artigos 16, § 3º, da Lei 8.443/1992 e 209, § 7º, do Regimento Interno/TCU) ;"
	É o relatório.

8.1. Jordana Righetti Dias Alves (176.897/OAB-RJ) e Fernando Antônio Couto Gammino (116.537/OAB-RJ), representando GNCTV - Produções de Cinema e TV Ltda. - ME, Tarcísio Teixeira Vidigal e Flávio Teixeira Vidigal; 
8.2. Rafael Camargos Vidigal (CPF 063.058.536-90), representante legal do espólio de Roberto Teixeira Vidigal.

Procurador Júlio Marcelo de Oliveira.

TOMADA DE CONTAS ESPECIAL. RECURSOS CAPTADOS PARA A REALIZAÇÃO DE PRODUÇÃO CINEMATOGRÁFICA. LEI DO AUDIOVISUAL. NÃO COMPROVAÇÃO DA REGULAR APLICAÇÃO DE PARTE DOS RECURSOS. CITAÇÃO. IRREGULARIDADE DAS CONTAS. DÉBITO.

TOMADA DE CONTAS ESPECIAL (TCE)

Secretaria de Controle Externo de Tomada de Contas Especial (SecexTCE).

Trata-se de tomada de contas especial instaurada em vista da não comprovação da regular aplicação dos recursos captados pela proponente - GNCTV - Produções de Cinema e TV Ltda. -, com base na Lei do Audiovisual (Lei 8.685/1993) .
2.	O projeto, aprovado pela Agência Nacional do Cinema - Ancine, no valor total de R$ 1.097.221,07, sendo R$ 54.889,40 a título de contrapartida, consistia na produção de documentário denominado "Estrada Real da Cachaça", com 72 minutos de duração, a ser realizado no período de dezesseis semanas (peças 1, p. 6-8 e 150, e 66, p. 17) .
3.	Do total orçamentário previsto, foram efetivamente captados, mediante subscrição de cotas representativas de direitos de comercialização sobre a obra audiovisual, com base no art. 1º da Lei 8.685/1993, recursos financeiros no total de R$ 784.000,00, no período de 30/12/2004 a 22/7/2008. Adicionalmente, foram aplicados R$ 41.948,91 a título de contrapartida e rendimentos financeiros, perfazendo o total de R$ 825.948,91 (peça 66, p. 8) .
4.	A Ancine concluiu que a execução do projeto deve ser aprovada. Entretanto, foram apontadas falhas de caráter financeiro no valor total de R$ 80.387,51, a seguir discriminadas (peça 74, p. 3-5) :
	Valor débito (R$) 
	Descrição da irregularidade

	84,00
	Despesa anterior à aprovação do projeto 

	2.622,00
	Parte de transferência bancária não comprovada na relação de pagamentos

	10.000,00
	Pagamento para o proponente pelos serviços de roteirista cuja execução não restou comprovada

	4.721,40
	Assessoria Contábil - serviço não prestado pelo credor

	3.418,17
	Produtor - ausência de vínculo entre o prestador de serviço e a empresa emitente da nota fiscal

	4.300,00
	Diretor e Roteirista - ausência de vínculo entre o prestador de serviço e empresa emitente da nota fiscal

	95,75
	Tarifas bancárias irregulares (juros sobre saldo devedor e multas) 

	7.804,24
	Ausência de comprovantes de pagamentos e notas fiscais em duplicidade

	35.000,00
	Pagamento para a empresa proponente (execução musical) sem demonstração da execução dos serviços

	12.341,95
	Pagamento de serviços no exterior com cartão de crédito

5.	Foi então promovida a citação dos seguintes responsáveis: GNCTV - Produções de Cinema e TV Ltda. - ME e seus sócios administradores: srs. Tarcísio Teixeira Vidigal, Roberto Teixeira Vidigal, Flavio Vidigal de Carvalho Pereira, Humberto Carneiro Vidigal e Luiz Carlos Pereira Pitrez.
6.	Cabe destacar que a responsabilidade de cada administrador foi delimitada de acordo com os pagamentos ocorridos no período em que cada qual esteve à frente da administração da empresa. 
7.	Devidamente citados, os srs. Flávio Vidigal de Carvalho Pereira, Luiz Carlos Pereira Pitrez e Rafael Camargos Vidigal (representando o espólio do sr. Roberto Teixeira Vidigal) optaram por permanecer silentes. Dessa forma, de acordo com o art. 12, § 3º, da Lei 8.443/1992, estão caracterizadas as suas revelias, cabendo dar prosseguimento ao processo.
8.	Os srs. Humberto Carneiro Vidigal e Tarcísio Teixeira Vidigal, bem como a empresa GNCTV - Produções de Cinema e TV Ltda. apresentaram tempestivamente as suas alegações de defesa.
9.	A unidade técnica propõem a impugnação de todas as despesas objeto de citação. O Ministério Público junto ao TCU entendeu que podem ser considerados justificados os valores referentes aos pagamentos de serviços no exterior com cartão de crédito
10.	Passo a tratar dessas ocorrências objeto de citação.
II
11.	Quanto aos seguintes valores questionados, os responsáveis concordam com a sua glosa ao argumento de que não localizaram a documentação pertinente ou reconhecem ter sido indevida a despesa (peça 102, p. 3-4) : 
	Valor débito (R$) 
	Descrição da irregularidade

	84,00
	Despesa anterior à aprovação do projeto 

	3.418,17
	Produtor - ausência de vínculo entre o prestador de serviço e a empresa emitente da nota fiscal

	4.300,00
	Diretor e Roteirista - ausência de vínculo entre o prestador de serviço e empresa emitente da nota fiscal

	95,75
	Tarifas bancárias irregulares (juros sobre saldo devedor e multas) 

	7.804,24
	Ausência de comprovantes de pagamentos e notas fiscais em duplicidade

12.	Desse modo, esses valores permanecem não justificados.
III
13.	Passo a tratar da despesa no valor de R$ 35.000,00 referentes à serviços de produção musical e cuja nota fiscal foi emitida em nome da empresa Grupo Novo de Cinema e TV Ltda. 
14.	A Ancine impugnou o pagamento mediante o seguinte argumento:
"Os créditos [de apresentação da obra] apontam que o responsável por música na obra foi o senhor Aurélio Dias, sócio da empresa Artesanato digital. O senhor Aurélio recebeu o total de R$ 24.946,25 pelos seus serviços. 
Tendo em vista os créditos da obra apontarem apenas o Sr. Aurélio Dias como responsável pela parte musical da obra, não encontramos nexo para a remuneração realizada em favor do Sr. Tarcísio Vidigal por intermédio da empresa proponente." (peça 66, p 12) .
15.	Os responsáveis argumentam que os serviços foram prestados e que não há obrigação jurídica de que todos os profissionais que trabalharam na execução de determinada obra cinematográfica tenham seus nomes inseridos nos créditos de apresentação (peças 102 e 105) .
16.	A respeito, verifico que os pagamentos em questão são adicionais aos pagamentos a terceiros referentes à produção musical no total de R$ 24.946,25. Creio, assim, que a justificativa de pagamentos adicionais deveria ser acompanhada de prova robusta indicando as razões de se despender a considerável quantia de R$ 59.946,25 (R$ 35.000,00 + R$ 24.946,25) para tal item de despesa, equivalente a 24% das despesas de Pós-Produção (R$ 249.133,19) (peça 69, p. 19) .
17.	Em suma, os seguintes elementos lançam dúvidas sobre a regularidade dessas despesas: a) ausência de menção nos créditos da obra; b) pagamentos realizados à própria empresa proponente e c) existência de pagamentos a outros contratados pelo mesmo serviço.
18.	Desta feita, acolho os pareceres precedentes no sentido de que a falha não foi afastada.
19.	Registro, outrossim, que não se está a afirmar que há obrigação jurídica de que todos os que participaram da execução de determinada obra artística devam constar dos créditos de apresentação da obra. Tão somente se está a considerar que a ausência dessa menção é um elemento adicional de convicção de que os serviços não foram de fato prestados.
IV
20.	A próxima despesa diz respeito ao pagamento de R$ 10.000,00 à própria proponente - sr. Tarcísio Vidigal - a título de "Colaboração no Roteiro" (peça 69, p. 27) .
21.	Segundo a relação de pagamentos, o sr. Pedro Urano - não vinculado à proponente - foi responsável pela Direção, Direção de Fotografia e Elaboração de Roteiro, recebendo para tanto a quantia de R$ 66.648,00 (peça 69, p. 9-10) .
22.	Em sendo assim, o pagamento adicional a título de colaboração foi questionado pela Ancine nos seguintes termos (peça 66, p. 10) :
- não existe rubrica destinada ao pagamento de colaborador; 
- no processo, não existe menção à participação do sr. Tarcísio Vidigal como colaborador no roteiro; 
- nos créditos da obra, não existe menção à participação do sr. Tarcísio Vidigal como colaborador no roteiro; 
- o certificado de registro na Fundação Biblioteca Nacional identifica apenas o sr. Pedro Urano como roteirista; 
- na requisição de Certificado de Produto Brasileiro - CPB a proponente identifica apenas o sr. Pedro Urano como roteirista.
23.	Assim, tal qual em relação ao item anterior, entendo que não há elementos suficientes para se concluir pela regularidade dessa despesa.
V
24.	Quanto às despesas, no total de R$ 12.341,95, a Ancine teceu os seguintes comentários (peça 69, p. 14-15) :
"A proponente realizou o pagamento de serviços de "Masterização de Imagem em HDCam SR na Alemanha" por intermédio do "Paypal", sistema de transferência online de recursos via cartão de crédito. 
A maneira correta de pagamento por serviços no exterior é o fechamento de contrato de câmbio adequado com instituição financeira devidamente habilitada a operar pelo Banco Central do Brasil. A prática correta implica no pagamento de taxas e recolhimento de tributos devidos."  (grifou-se) . 
25.	Entretanto, como bem apontou o Ministério Público junto ao TCU, os fatos devem ser analisados à luz das normas então vigentes. Assim, como a exigência de contrato de câmbio para serviços no exterior somente passou a ocorrer a partir da Instrução Normativa Ancine 124/2015 (art. 17) , entende-se que a falha não restou configurada.
26.	Ademais, não se questionou a execução dos serviços e foram apresentados elementos que permitem o estabelecimento do nexo de causalidade entre sua execução e os recursos em análise (cópias fatura comercial e emitida no exterior, de mensagens eletrônicas do paypal e da fatura do cartão de crédito - peça 69, p. 36) . 
VI
27.	Os pagamentos para a New Cont. Assessoria Contábil Ltda., no valor de R$ 4.721,40, dizem respeito a serviços com assessoria contábil.
28.	Entretanto, foram identificados outros pagamentos a título de serviços de contabilidade para a empresa Accord Consultoria e Contabilidade, no valor de R$ 7.746,00.
29.	Assim, como não merece ser acatado a simples alegação de que as duas empresas prestaram serviços de mesmo teor, entendo, de acordo com os pareceres precedentes, que permanece não elidido o débito em questão.
30.	Igualmente, permanece não justificado o valor de R$ 2.622,00, referente a uma transferência bancária não comprovada e para a qual não foram apresentadas alegações de defesa.
VII
31.	Pelos valores não justificados, devem responder a empresa GNCTV - Produções de Cinema e TV Ltda. e seus sócios administradores, de acordo com os respectivos períodos de gestão.
32.	Verifico, entretanto, que os valores impugnados abrangem também os montantes aplicados a título de contrapartida (peça 66, p. 8) .
33.	Ora, uma vez que os recursos financeiros são fungíveis e não se pode precisar em qual parcela do objeto foram aplicados, entendo que cabe a presunção de que os montantes questionados foram suportados por recursos federais e próprios na mesma proporção do total aplicado. Assim, cabe abater do débito imputado a parcela proporcional da contrapartida, equivalente a 5,26% de cada pagamento.
34.	Dessa forma, em face da ausência de elementos capazes de demonstrar nos autos a boa e regular aplicação dos recursos em questão, alinho-me ao encaminhamento sugerido pelo Parquet especializado, no sentido de julgar irregulares as presentes contas com a condenação solidária dos responsáveis pelos valores impugnados.
35.	Pertinente, também, a aplicação da multa de 50% sobre os valores originais corrigidos a partir das respectivas datas indicadas, nos termos do art. 6º, § 1º, da Lei 8.685/1993, a ser recolhida ao Fundo Nacional da Cultura. Exceção se aplica ao sr. Roberto Teixeira Vidigal, pois, ante a notícia de seu falecimento, não cabe aplicar-lhe sanção, de acordo com o princípio da intranscendência da pena.
34.	Tendo em vista a reprovabilidade da conduta dos responsáveis, que deixaram de comprovar a regular aplicação dos recursos públicos federais recebidos, infringindo dever legal e constitucional, bem como a magnitude do dano causado, deve ser aplicada, individualmente, a multa prevista no artigo 57 da Lei 8.443/1992.
35.	Quanto à dosimetria da pena do art. 57 da Lei 8.443/1992, entendo que, ante a imposição de sanção prevista na Lei 8.685/1993, deve ser considerado o disposto no seguinte dispositivo da Lei de Introdução às normas do Direito Brasileiro:
"Art. 22. ...
§ 3º As sanções aplicadas ao agente serão levadas em conta na dosimetria das demais sanções de mesma natureza e relativas ao mesmo fato."
36.	Entendo, pois, que o valor da sanção deve ser de cerca de 5% do valor atualizado do débito cujos pagamentos questionados não foram alcançados pela prescrição da pretensão punitiva - o ato que ordenou a citação ocorreu em 27/3/2017, de forma que não estão prescritos os pagamentos irregulares ocorridos em 4/1/2008, no total de R$ 36.000,00.
37.	Cabe, então, a aplicação, individual, da multa prevista no art. 57 da Lei 8.443/1992 à empresa GNCTV Produções de Cinema e TV Ltda. - ME e aos srs. Tarcísio Teixeira Vidigal e Flávio Vidigal de Carvalho Pereira, no valor de R$ 3.200,00.
VIII
38.	Diante do exposto, acolho, na essência, o parecer do Ministério Público junto ao TCU, cujos fundamentos incorporo como razões de decidir, e voto por que o Tribunal adote o acórdão que ora submeto à deliberação deste Colegiado 
TCU, Sala das Sessões Ministro Luciano Brandão Alves de Souza, em 18 de junho de 2019.
BENJAMIN ZYMLER 
Relator